【裁判字號】    96,上,1052
【裁判日期】    971015
【裁判案由】    確認債權存在等
【裁判全文】
臺灣高等法院民事判決                  96年度上字第1052號
上訴人即附  新億營造有限公司
帶被上訴人
法定代理人  乙○○
訴訟代理人  甲○○
上訴人即附  元邦建設開發股份有限公司
帶被上訴人
法定代理人  丙○○
訴訟代理人  陳志誠律師
複代理人    陳豪杉律師
被上訴人即  長榮開發股份有限公司
附帶上訴人
法定代理人  丁○○
訴訟代理人  黃瑞真律師
複代理人    陳添信律師
上列當事人間確認債權存在等事件，上訴人對於中華民國96年9
月29日臺灣士林地方法院95年度訴字第441號第一審判決提起上
訴，被上訴人提起附帶上訴，本院於97年9月24日言詞辯論終結
，判決如下：
    主  文
原判決關於確認債權存在及該訴訟費用部分均廢棄。
前開廢棄部分，被上訴人在第一審之訴駁回。
附帶上訴駁回。
廢棄改判部分第一、二審訴訟費用由被上訴人負擔。附帶上訴部
分第二審訴訟費用由被上訴人負擔。
    事實及理由
一、上訴人新億營造有限公司未於言詞辯論期日到場，核無民事
    訴訟法第386條所列各款情形，依被上訴人聲請，由其一造
    辯論而為判決。
二、被上訴人主張：被上訴人前對上訴人新億營造有限公司（下
    稱新億公司）提起給付貨款訴訟，經臺灣臺北地方法院93年
    度訴字第1662號判決、臺灣高等法院94年度重上字第31號判
    決，及最高法院94年度台上字第2101號裁定駁回新億公司上
    訴而告確定。被上訴人持上開確定判決就上訴人新億公司對
    上訴人元邦建設開發股份有限公司（下稱元邦公司）之工程
    款債權聲請臺灣臺北地方法院強制執行（案號為95年度執字
    第4720號），經該院發扣押命令，禁止新億公司收取對元邦
    公司之工程款債權，並禁止元邦公司向新億公司為清償，詎
    元邦公司竟對該執行命令聲明異議。被上訴人認元邦公司聲
    明異議不實，爰依強制執行法第120條規定提起本件訴訟請
    求：(1)確認新億公司對元邦公司有新台幣（下同）419萬960
    9元之工程款債權存在。(2)元邦公司應給付新億公司419萬96
    09元及自起訴狀送達對造之日起至清償之日止以年息百分之
    5計算之利息，並由被上訴人代位受領。原審判決確認新億
    公司對元邦公司有419萬9609元之工程款債權存在，並駁回
    被上訴人其餘請求。被上訴人就其敗訴部分提起附帶上訴，
    其附帶上訴聲明：(1)原判決不利於被上訴人部分廢棄。(2)前
    開廢棄部分，上訴人元邦公司應給付新億公司419萬9609元
    及自起訴狀繕本送達翌日起至清償日止按年息5%計算之利息
    ，並由被上訴人代位受領。(3)願供擔保請准宣告假執行。其
    答辯聲明：上訴駁回。
三、上訴人則以：原法院95年1月26日扣押命令並未送達於上訴
    人元邦公司，且本院就原法院95年1月26日及95年8月16日，
    均要求原法院更為適法之處理，加以上訴人元邦公司營業所
    設於台北市○○區○○路1段396號12樓不屬於台灣士林地方
    法院轄區，原法院乃轉請台灣士林地方法院於97年3月14 日
    發扣押命令，於97年3月21日送達於上訴人元邦公司。故扣
    押命令效力應自97年3月21日始發生。而元邦公司早於6年12
    月31日即已將總工程款3億0500萬元全數付清，並與新億公
    司完成工程款之結算，新億公司對元邦公司已無工程款債權
    存在。至上訴人元邦公司原審訴訟代理人固稱以聲明異議狀
    之日期95年2月8日為扣押命令送達日期，惟此與事實不符且
    係出於錯誤，爰予撤銷等語，資為抗辯。其上訴聲明：(1)原
    判決不利於上訴人部分廢棄。(2)前開廢棄部分，被上訴人在
    第一審之訴駁回。上訴人元邦公司就附帶上訴之答辯聲明：
    附帶上訴駁回。
四、經查：
  (一)被上訴人前對上訴人新億公司提起給付貨款訴訟，經本院94
    年度重上字第31號判決上訴人新億公司應給付被上訴人給付
    4,199,609元及自93年5月8日起至清償日止按年息百分之5計
    算之利息，並經最高法院94年度台上字第2101號裁定駁回新
    億公司上訴而告確定。被上訴人持上開確定判決就上訴人新
    億公司對上訴人元邦公司之工程款債權聲請原法院民事執行
    處強制執行（案號為95年度執字第4720號），經該院於95年
    1月26日發扣押命令（下稱系爭扣押命令），禁止新億公司
    收取對元邦公司之工程款債權，並禁止元邦公司向新億公司
    為清償，元邦公司於95年2月8日具狀聲明異議，原法院於95
    年2月14日通知被上訴人，如認元邦公司之異議不實，得向
    管轄法院提起訴訟，並向該院為起訴之證明。因上訴人未向
    原法院陳報已起訴，原法院於95年3月7日通知（下稱系爭3
    月7日通知）將95年1月26日所發扣押命令撤銷，並發給債權
    憑證。嗣上訴人於95年8月2日以元邦公司未聲請撤銷，法院
    不得依職權撤銷系爭扣押命令為由聲明異議，原法院遂於95
    年8月16日通知撤銷系爭3月7日通知，並命元邦公司仍應依
    系爭扣押命令扣押新億公司之工程款（下稱系爭8月16日通
    知）。元邦公司於95年8月29日收受該撤銷通知後，旋於95
    年8月30日以扣押未合法送達為由聲明異議，原法院乃於95
    年9月1日將前開異議通知被上訴人，經被上訴人陳報已於95
    年2月24日提起本件訴訟，元邦公司於95年9月22日再聲明異
    議，原法院於95年11月3日裁定駁回元邦公司之異議。元邦
    公司不服提起抗告，經本院於96年5月31日以95年度抗字第
    1162號廢棄原法院裁定，並經最高法院於96年10月25日以96
    年度台抗字第763號駁回被上訴人之再抗告。惟原法院於96
    年9月11日再次駁回元邦公司異議，元邦公司提起抗告，經
    本院於96年10月12日以96年度抗字第1628號認系爭扣押命令
    並未合法送達予元邦公司，故廢棄原裁定。被上訴人不服提
    起再抗告，本院於96年11月12日駁回被上訴人之再抗告。被
    上訴人不服提起抗告，經最高法院於97年1月24日裁定駁回
    被上訴人之抗告。因元邦公司之營業所於94年1 1月24 日即
    設於「台北市○○區○○路1段396號12樓」，原法院乃囑託
    台灣士林地方法院於97年3月14日重行核發執行命令，禁止
    新億公司收取對元邦公司之工程款債權或為其他處分，元邦
    公司亦不得對新億公司為清償。該扣押命令於97年3月20日
    送達元邦公司，元邦公司於97年3月24日以新億公司對之已
    無任何債權存在為由聲明異議。此據本院依職權調閱原法院
    95 年度執字第4720號、本院96年度抗字第1628號卷宗查明
    無訛，並有前開民事裁定、97年3月14日扣押命令及送達回
    證在卷可稽（見本院卷一第18至32、95、96頁，本院卷二第
    112 、113頁）。
  (二)新億公司向元邦公司承攬竹北Ａ案新建工程，該工程款總額
    3億0500萬元，業經元邦公司全數付清，並於96年12月31日
    辦理結算完畢，此為兩造所不爭執（見本院卷二第83、122
    頁），並有工程合約、工程結算書、統一發票、支票為證（
    見原審卷第28至74頁、本院卷一第70至93、167至200頁、卷
    二第1至81頁）。
五、按扣押命令應送達於債務人及第三人，已為送達後，應通知
    債權人。前項命令，送達於第三人時發生效力。強制執行法
    第118條第1項、第2項前段定有明文。經查：
  (一)原法院95年1月26日所發扣押命令，僅見送達予新億公司與
    被上訴人，未見送達予元邦公司（見95年度執字第4720號卷
    第29至32頁），經本院95年度抗字第1662號裁定要求查明該
    扣押命令送達情形，依原法院回覆之送達證書及簽收清單，
    並無收受人之簽名或印文，且送達郵局戳章為八德大湳，地
    屬桃園縣，與送達證書應送達地記載為台北市○○○路100
    號9樓之5，亦有未合（見95年度執字第4720號卷第133至136
    頁），且元邦公司自94年11月24日即將營業所搬遷至「台北
    市○○區○○路1段396號12樓」（見95年度執字第4720號卷
    第139頁），前開台北市○○○路100號9樓之5並非元邦公司
    之營業所所在地，且查無其他證據證明該扣押命令曾由他人
    轉交予元邦公司，足證原法院95年1月26日扣押命令並未合
    法送達元邦公司，自不生扣押命令效力。而原法院既已囑託
    台灣士林地方院於97年3月14日重行核發扣押命令，並於97
    年3 月20日送達元邦公司，依強制執行法第118條第2項前段
    規定，該扣押命令應自97年3月20日始生效力。
  (二)至元邦公司訴訟代理人於原審雖謂「主張以聲明異議狀的日
    期95年2月8日為送達日」（見原審卷一第117頁），惟按自
    認之撤銷，除別有規定外，如自認人能證明與事實不符且係
    出於錯誤而自認者，即得為之（最高法院75年台上字第282號
    判例參照）。依前揭說明，原法院95年1月26日扣押命令並
    未送達予元邦公司，顯見元邦公司上開自認與事實不符且係
    於錯誤，則元邦公司依民事訴訟法第279條第3項規定撤銷自
    認，於法尚無不合。
  (三)承前述，本件應以台灣士林地方法院扣押令命於97年3月20
    日送達元邦公司時，始生效力。惟元邦公司早於96年12月31
    日即已付清全數工程款3億0500萬元，並與新億公司辦理結
    算完畢。是元邦公司辯稱其於收受扣押命令時，新億公司對
    之已無任何債權存在，即有理由。
六、從而被上訴人訴請確認新億公司對元邦公司有419萬9609元
    之工程款債權存在；元邦公司應給付新億公司419萬9609元
    及自起訴狀繕本送達翌日起至清償日止按年息5%計算之利息
    ，並由被上訴人代位受領；洵屬無據，應予駁回。原審判決
    確認新億公司對元邦公司有419萬9609元之工程款債權存在
    ，容有未洽，上訴人上訴意旨指摘原判決不當，求予廢棄改
    判，為有理由。自應由本院予以廢棄改判，如主文第2項所
    示。至原審就被上訴人請求元邦公司給付及由其代位受領部
    分為被上訴人敗訴之判決，核無違誤，被上訴人附帶上訴指
    摘原判決不當，求予廢棄，為無理由，應予駁回。
七、據上論結，本件上訴人上訴為有理由，被上訴人附帶上訴為
    無理由，依民事訴訟法第385條第1項前段、第450條、第449
    條第1項、第78條，判決如主文。
中    華    民    國    97    年    10    月    15    日
                    民事第一庭
                        審判長法  官  張耀彩
                              法  官  林金吾
                              法  官  盧彥如
正本係照原本作成。
如不服本判決，應於收受送達後20日內向本院提出上訴書狀，其
未表明上訴理由者，應於提出上訴後20日內向本院補提理由書狀
（均須按他造當事人之人數附繕本）上訴時應提出委任律師或具
有律師資格之人之委任狀；委任有律師資格者，另應附具律師資
格證書及釋明委任人與受任人有民事訴訟法第466條之1第1項但
書或第2項（詳附註）所定關係之釋明文書影本。
中    華    民    國    97    年    10    月    15    日
                              書記官  鄭兆璋
附註：
民事訴訟法第466條之1（第1項、第2項）：
對於第二審判決上訴，上訴人應委任律師為訴訟代理人。但上訴
人或其他法定代理人具有律師資格者，不在此限。
上訴人之配偶、三親等內之血親、二親等內之姻親，或上訴人為
法人、中央或地方機關時，其所屬專任人員具有律師資格並經法
院認為適當者，亦得為第三審訴訟代理人。


司法院資訊處製作；財團法人民間司法改革基金會備份。
